【裁判字號】    89,簡上,87
【裁判日期】    891115
【裁判案由】    返還借款
【裁判全文】
臺灣新竹地方法院民事判決  八十九年度簡上字第八七號
    上  訴  人  甲○○
    被  上訴人  丙○
    訴訟代理人  乙○○
右當事人間請求返還借款事件，上訴人對於中華民國八十九年六月十六日本院第一審
判決（八十九年度竹簡字第十七號），提起上訴，本院判決如左：
    主      文
上訴及假執行之聲請均駁回。
第二審訴訟費用由上訴人負擔。
    事      實
甲、上訴人方面：
壹、聲明：
  一、原判決廢棄。
  二、被上訴人應給付上訴人新台幣（下同）五十萬元，及自起訴狀繕本送達被上訴
      人翌日起至清償日止，按年息百分之五計算之利息，並願供擔保請准宣告假執
      行。
貳、陳述：除與原判決記載相同者，茲引用外，補稱：
  一、被上訴人陳稱只有親人、同學、朋友始得登記為總台聯股份有限公司（下稱總
      台聯公司）之股東，因此無法將上訴人登記為股東，顯與常情有悖，況兩造為
      同學、朋友，上訴人為何無法登記為股東，足認上訴人匯錢給被上訴人時，係
      因被上訴人向上訴人借錢投資，而非上訴人自身要投資。
  二、證人譚秀芳雖證稱其亦投資於總台聯公司，惟其僅提出曾於八十五年五月三日
      在臺灣銀行帳戶提出一百零五萬元之紀錄，然該筆款項並未進入總台聯公司，
      顯見譚秀芳所提領之前開款項與投資總台聯公司無關，原審僅以被上訴人及總
      台聯公司虛偽書立之文件為判斷依據，並未查明帳戶之資金流向，顯有疏漏。
  三、縱認兩造間之法律關係為投資關係，惟被上訴人必須證明已將該筆五十萬元匯
      入總台聯公司，倘被上訴人未將五十萬元匯入總台聯公司，則上訴人並無保有
      該筆五十萬元之法律上依據，且上訴人亦未取得相當於五十萬元之股權，依據
      不當得利之法律關係，被上訴人仍應返還該筆投資款。
  四、上訴人將五十萬元匯給被上訴人後，約定一年後返還，並未有利息之約定，然
      被上訴人應給付合理之利息。
  五、被上訴人雖辯稱上訴人無法提出證據，然借錢並無須借據，僅需有借貸之合意
      及金錢之交付即可成立，本件被上訴人於借錢投資後要求上訴人同意緩期清償
      ，並提出總台聯公司之執照、股東名冊、結算表等，此僅係被上訴人要求上訴
      人緩期清償之舉止，尚無從證明上訴人投資於總台聯公司，反足以證明上訴人
      一直要求被上訴人返還借款，不答應緩期清償。
參、證據：援用原審所提之證據，並提出台灣新竹地方法院檢察署檢察官八十七年度
    偵字第八００五號起訴書一件、存款存根聯二紙、股份有限公司變更登記事項卡
    一件、總台聯公司股東名單一件、總台聯公司資產負債表一件、畢業證書一件（
    以上均為影本）。
乙、被上訴人方面：
壹、聲明：如主文所示。
貳、陳述：除與原判決記載相同者，茲引用外，補稱：
    倘兩造間確有借貸之情事，應有證據可資證明，惟上訴人並無法提出借據，且被
    上訴人亦已取得總台聯公司一百萬元之股票，足證本件上訴人匯予被上訴人之五
    十萬元係投資款，並非借款，
參、證據：援用原審所提之證據，並提出錄音帶一捲、譯文一件、存證信函影本一件
    、股票影本十紙。
丙、本院依職權勘驗錄音帶一捲，並調閱本院八十八年度易字第一０七號刑事案件全
    卷卷宗。
    理      由
一、上訴人起訴主張：被上訴人於民國八十五年五月間以詐騙之方式向上訴人借款五
    十萬元，上訴人隨即於八十五年六、七月間分二次將五十萬元匯入被上訴人之帳
    戶，兩造並約定一年後返還借款，詎迭經催討，被上訴人均拒不返還，被上訴人
    陳稱該筆款項係上訴人用以投資於總台聯公司之投資款等語，並非屬實，且縱使
    該筆款項確屬投資款，亦因被上訴人未替上訴人投資，並無保有該五十萬元之法
    律依據，爰依消費借貸、不當得利等法律關係訴請被上訴人給付上訴人五十萬元
    及法定遲延利息等情；被上訴人則以：上訴人雖將五十萬元匯入其帳戶，然該筆
    款項並非借款，而係上訴人投資於總台聯公司之投資款，因該公司獲利情況不佳
    ，未分配股利，上訴人見無利可圖，始陳稱該筆款項為借款等語，資為抗辯。
二、查上訴人曾先後於八十五年五月二十一日及同年六月十日，分別將二十萬元、三
    十萬元存入被上訴人之帳戶之事實，為兩造所不爭，並有上訴人所提存款存根聯
    影本二紙為證，應堪信為真實。
三、按稱消費借貸者，謂當事人約定，一方移轉金錢或其他代替物之所有權於他方，
    而他方以種類、品質、數量相同之物返還之契約；消費借貸，因金錢或其他代替
    物之交付，而生效力，分別為民法債編修正施行前（亦即上訴人主張被上訴人向
    其借貸之時）第四百七十四條、第四百七十五條所明定，故主張有借貸關係者，
    須就有借貸之約定，及已交付借貸標的物之事實負舉證責任。本件被上訴人既否
    認前開五十萬元為借款，上訴人則應就兩造間確有借貸約定之事實舉證以實其說
    。
四、經查：
  （一）證人即兩造友人譚秀芳於原審證述：被上訴人曾打電話告知投資總台聯公司
        之事宜，伊由英國回台灣後，與兩造討論投資一事，上訴人曾至新竹億客來
        實地瞭解，伊回英國之後，將投資款一百萬元匯給被上訴人，被上訴人於八
        十五年五月三十日提款，當時係以被上訴人名義投資，至八十五年十二月始
        改為以自己名義投資，嗣後上訴人曾打電話向伊詢問投資超市之情況，伊認
        為上訴人應有投資，否則即無須過問投資超市之相關事宜等語；於本院八十
        八年度易字第一０七號刑事案件中則陳稱：伊與兩造為同學，交情都不錯，
        八十五年四月間回臺灣時，曾與兩造在台北市海霸王餐廳吃飯並商談投資超
        市之事，在同一個星期六，亦與上訴人專程至新竹億客來公司看該公司實際
        運作情形，又因億客來公司限制同學、朋友、員工才能投資，因此伊與上訴
        人係隱名合夥，伊投資一百萬元，連本金均未回收，可以肯定上訴人所交付
        予被上訴人之五十萬元係投資款而非借款等語（見該刑事卷八十八年三月十
        八日訊問筆錄）。又證人譚秀芳確係在八十五年四月二十四日入境，並於同
        年五月十四日出境，有內政部警政署入出境管理局八十八年三月二十五日（
        八八）境信昌字第Ｏ九八四Ｏ號函附於前開刑事卷內可按；且證人譚秀芳開
        立於臺灣銀行之帳戶於八十五年五月三十日確有轉入一筆金額為一百零五萬
        七千零五十元之款項，同日並支出現金一百萬元，此有帳號為：Ｚ0000
        0000000號、戶名為譚秀芳之臺灣銀行綜合存款存摺影本及總台聯公
        司於同日收受被告第二次繳交股金一百萬元之股金收入證明單附於原審卷內
        可參（見原審卷第五十二頁及五十三頁）。證人譚秀芳於供前既已具結，所
        陳曾於八十四間回台灣，及於八十五年五月間曾匯出一百萬元等情，均有其
        他佐證相輔，證言並無任何瑕疵，且與兩造同為好友，本身投資亦未獲回收
        ，當無偏袒被上訴人之理，其證言應堪採信。
  （二）本院八十八年度易字第一０七號刑事案件中，證人即億客來公司、總台聯公
        司之負責人陳福雄證稱：被上訴人是億客來公司之員工也是其同學，之前合
        作愉快，八十五年四月係因總台聯公司之重要股東黃三鎮、黃月雲夫婦決定
        退出，遂找被上訴人加入，在前開股東退出後，伊成為最大股，主導投資事
        宜，當初找合夥人時係以自己之好友及億客來員工為主，好朋友之交情要不
        錯，且易於管理，盡量不讓外人進來，除億客來員工外，就是同學、好朋友
        ，伊並不認識上訴人，被上訴人並非總台聯公司原來的股東，因黃三鎮退股
        時，剛好被上訴人係億客來公司之員工，亦有意願，所以讓被上訴人加入，
        上訴人共投資二百萬元等情；而上訴人於該刑事案件審理中，曾表示對證人
        陳福雄所言並無意見，亦不認識陳福雄等語（見該刑事卷八十八年三月十八
        日訊問筆錄）。而被上訴人原非總台聯公司之股東，係於黃月雲、黃三鎮退
        出該公司後，始成為該公司之股東，亦有總台聯公司之股東名簿影本附於原
        審卷內可按（見原審卷第四十六及第四十七頁）。
  （三）又依上訴人所提總台聯公司股東名簿之記載，被上訴人與譚秀芳繳交之股款
        各為一百萬元，且被上訴人亦提出總台聯公司股票十紙（其上所載之股東均
        為被上訴人）為證，面額共計為一百萬元，核與前開股東名簿之記載，及證
        人陳福雄證稱上訴人共投資二百萬元等語相符。
五、依上所述，足認被上訴人係因原屬億客來公司員工，且與負責人陳福雄之交情不
    錯，始投資於總台聯公司，並將投資之機會告以上訴人及譚秀芳，因上訴人、譚
    秀芳與總台聯公司之負責人並無任何關係，亦非億客來公司之員工，遂依附於被
    上訴人名下隱名投資於總台聯公司，譚秀芳出資一百萬元，兩造各出資五十萬元
    ，共計為二百萬元，又上訴人自承被上訴人將總台聯公司之執照、股東名冊、結
    算表等資料交付予上訴人（見上訴人八十九年九月十九日民事補充理由狀），倘
    兩造間僅存有消費借貸關係，上訴人並無必要向譚秀芳詢問總台聯公司經營之狀
    況，且衡諸常情，被上訴人亦無必要將其利用所借款項投資損益之情形告知上訴
    人，甚至將所投資事業之各種資料交付貸與人，顯見被上訴人辯稱前開五十萬元
    係屬投資款，而非屬借款等情，應屬真實。上訴人雖提出存款存根聯借貸關係，
    惟此僅可證明上訴人曾將五十萬元存入被上訴人帳戶之事實，因交付金錢之原因
    實有多端，非必供作借款之交付，尚不得資以證明兩造間訂有消費借貸契約及上
    訴人係將借款交付上訴人。
六、因上訴人無法證明兩造確有借貸關係存在，且無法證明被上訴人收受之款項為借
    款，從而，上訴人基於借貸之法律關係，請求被上訴人給付借款五十萬元，及自
    起訴狀繕本送達被上訴人翌日起至清償日止，按年息百分之五計算之利息，即無
    理由，應予駁回。
七、上訴人雖又稱被上訴人享有五十萬元之利益等語，惟查，被上訴人既已為上訴人
    購得總台聯公司之股份，則被上訴人並未受有五十萬元現款之利益，且被上訴人
    係基兩造間之約定始以自己名義為上訴人投資，從而，上訴人依不當得利之法律
    關係，請求被上訴人給付五十萬元，及自起訴狀繕本送達被上訴人翌日起至清償
    日止，按年息百分之五計算之利息，亦無理由，應予駁回。至於被上訴人為上訴
    人投資所購得總台聯公司之股份，仍登記於被上訴人名下，應如何將該部分股份
    移轉予上訴人，則係另一法律關係，附此敘明。
八、從而，原審為上訴人敗訴之判決，並無違誤，上訴論旨聲明廢棄，非有理由，應
    予駁回。又不得上訴第三審之財產權訴訟，其第二審判決在宣示或送達時，即屬
    確定，上訴人雖聲明願供擔保請准宣告假執行，惟本件訴訟標的金額未逾民事訴
    訟法第四百三十六條之二第二項準用第四百六十六條第一項所定一百萬元之數額
    ，依法不得上訴第三審，經本院判決即告確定，顯無聲請假執行之必要，是其所
    為假執行之聲請，即屬無據，亦應併予駁回。
九、本案判決之基礎已臻明確，兩造其餘攻擊防禦方法及舉證，核與判決無影響，爰
    不另一一論述，併此敘明。
據上論結，本件上訴為無理由，依民事訴訟法第四百三十六條之一第三項、第四百四
十九條第一項、第七十八條，判決如主文。
中      華      民      國    八十九    年      十一      月    十五    日
                                  臺灣新竹地方法院民事第二庭
~B審判長法      官  陳國成
~B      法      官  彭洪英
~B      法      官  雷雅雯
右為正本係照原本作成。
如對本判決上訴須於判決送達後二十日內向本院提出上訴狀。
~B法院書記官  洪儷容
中      華      民      國    八十九    年      十一      月    十五    日


司法院資訊處製作；財團法人民間司法改革基金會備份。
